【裁判字號】    91,重家訴,1
【裁判日期】    920609
【裁判案由】    分割遺產
【裁判全文】
臺灣桃園地方法院民事判決  九十一年度重家訴字第一號
    原      告  戊○○
    訴訟代理人  呂理胡  律師
    複  代理人  潘維成  律師
    被      告  己○○
                庚○○
                丁○○
                辛○○
                壬○○
                乙○○○○○
                甲○○○○○○.
                丙○○○○○○.
    兼
    訴訟代理人  癸○○
右當事人間請求分割遺產事件，本院判決如左：
    主      文
被繼承人陳泰、陳許守遺產如附表（一）所示之不動產應有部分，由兩造各按附表（
二）所示應有部分維持分別共有。
原告其餘之訴駁回。
訴訟費用由原告負擔伍分之壹；由被告癸○○、庚○○、丁○○、辛○○、壬○○、
孫陳菊、李陳美英、秦陳雯瑛負擔伍分之貳；餘由被告己○○負擔。
    事      實
壹、原告方面
  一、聲明：
  （一）兩造間公同共有坐落於桃園縣蘆竹鄉○○○○段山鼻子小段及坑子外段外社
        小段如附表（一）所示地號土地所有權應有部分准予依附表（二）所示應繼
        分比例分割並依附表所示分割後取得持分額分配予兩造各自所有。
  （二）被告應協同原告就前項地號土地為分別共有之遺產分割登記。
  二、陳述：
  （一）緣兩造為被繼承人陳泰、陳許守之子女，陳泰於民國八十一年五月二十五日
        死亡，遺有如附表（一）所示之不動產，而為兩造與陳許守共同繼承，嗣於
        民國八十四年十月十八日陳許守亡故，亦僅遺有其關於前開不動產之公同共
        有權利，而為兩造繼承仍為維持公同共有，並於九十年二月十五日完成公同
        共有登記，頃雖經兩造協商，但部分繼承人無法就遺產分割達成協議。
  （二）按依民法第一千一百六十四條前段：「繼承人得隨時請求分割遺產。」之規
        定，被繼承人陳泰、陳許守所遺前開不動產，並無不分割之約定，亦無不能
        分割之理，又陳泰遺產，兩造及陳許守各有十一分之一之應繼分，而陳許守
        亡故後，其所有前開對陳泰之應繼分復由兩造按應繼分十分之一繼承，合計
        兩造就前開不動產之應繼分比例應各為十分之一，故應依民法第一千一百四
        十一條規定，且依土地登記規則第二十七條（應為第二十六條之誤）規定應
        由權利人及義務人會同申請之，為此而提起本訴。
  三、證據：提出繼承系統表、戶籍謄本、土地登記謄本、遺產明細表、最高法院八
      十四年度臺上字第二四一Ｏ號判決意旨等件為證。
貳、被告癸○○、庚○○、丁○○、辛○○、壬○○、孫陳菊、李陳美英、秦陳雯瑛
    方面
  一、聲明：同意原告之聲明。
  二、陳述：渠等對原告主張之分割方式，均表同意。
參、被告己○○方面
  一、聲明：請求駁回原告之訴。
  二、陳述：
      附表（一）所示之財產，並非被繼承人陳泰、陳許守所遺財產之全部，現登記
      於原告名下如附表（三）所示之四十七筆不動產，亦係被繼承人陳泰、陳許守
      所有，是以應將附表（三）所示之不動產納入本訴訟標的之分割範圍內；又關
      於坐落桃園縣蘆竹鄉○○○○段山鼻子小段第三四之二六號、同段第三四之二
      八號及同段第三四之四十號土地，因其上有祖宗之牌位，長期以來均由被告己○○奉祀，依民間習俗，此三筆土地應由被告己○○單獨持有；至於其餘原告
      主張分配方式，被告己○○均無意見。
  三、證據：土地登記謄本、放耕同意書、買賣契約書及政府徵收領款清冊等件為證
      。
肆、本院依職權向桃園縣蘆竹地政事務所調閱原告與訴外人陳泰於七十七年一月二十
    七日就附表（三）所示不動產辦理土地贈與之移轉登記資料。
    理      由
一、本件原告主張緣兩造為被繼承人陳泰、陳許守之子女，陳泰於八十一年五月二十
    五日死亡，遺有如附表（一）所示之不動產，而為兩造與陳許守共同繼承，嗣於
    民國八十四年十月十八日陳許守亡故，亦僅遺有其關於前開不動產之公同共有權
    利，而為兩造繼承仍為維持公同共有，並於九十年二月十五日完成公同共有登記
    ，頃雖經兩造協商，但部分繼承人無法就遺產分割達成協議。而按依民法第一千
    一百六十四條前段：「繼承人得隨時請求分割遺產。」之規定，被繼承人陳泰、
    陳許守所遺前開不動產，並無不分割之約定，亦無不能分割之理，又陳泰遺產，
    兩造及陳許守各有十一分之一之應繼分，而陳許守亡故後，其所有前開對陳泰之
    應繼分復由兩造按應繼分十分之一繼承，合計兩造就前開不動產之應繼分比例應
    各為十分之一，故應依民法第一千一百四十一條規定，且依土地登記規則第二十
    七條（應為第二十六條之誤）規定應由權利人及義務人會同申請之，為此而提起
    本訴等語。
二、被告癸○○、庚○○、丁○○、辛○○、壬○○、孫陳菊、李陳美英、秦陳雯瑛
    則以：渠等對原告主張之分割方式，均表同意等語；被告己○○則以：附表（一
    ）所示之財產，並非被繼承人陳泰、陳許守所遺財產之全部，現登記於原告名下
    如附表（三）所示之四十七筆不動產，亦係被繼承人陳泰、陳許守所有，是以應
    將附表（三）所示之不動產納入本訴訟標的之分割範圍內；又關於坐落桃園縣蘆
    竹鄉○○○○段山鼻子小段第三四之二六號、同段第三四之二八號及同段第三四
    之四十號土地，因其上有祖宗之牌位，長期以來均由被告己○○奉祀，依民間習
    俗，此三筆土地應由被告己○○單獨持有；至於其餘原告主張分配方式，被告己○○均無意見等語資為抗辯。
三、經查：被繼承人陳泰、陳許守係夫妻，兩造則係上開被繼承人之親子；而陳泰、
    陳許守先後於八十一年五月二十五日、八十四年十月十八日亡故；又陳許守死後
    所遺財產，除其前自陳泰所遺財產處所得之應繼分外，別無其他財產等情，業據
    原告陳明屬實，復為被告所不爭執，並有原告所提出之戶籍謄本等件為證，堪信
    為真實，合先敘明。而原告主張將附表（一）所示地號土地所有權應有部分，請
    求准予依附表（二）所示應繼分比例分割並依附表示分割後取得持分額分配予兩
    造各自所有等語，雖為被告癸○○、庚○○、丁○○、辛○○、壬○○、孫陳菊
    、李陳美英、秦陳雯瑛所同意，然為被告己○○則以理由欄二後所載等語置辯，
    惟查：
（一）按「民法第一千一百六十四條所定之遺產分割，係以遺產為一體，整個的為分
      割，而非以遺產中個個財產之分割為對象，亦即遺產分割之目的在遺產公同共
      有關係全部之廢止，而非個個財產公同共有關係之消滅。」，此有最高法院八
      十八年度臺上字第二八三七號判決可資參照。本件原告訴請分割遺產，是以訴
      訟標的物範圍，應係被告陳泰、陳許守所遺之全部財產，而原告主張附表（一
      ）所示之不動產所有權應有部分，即係被告陳泰、陳許守所遺之全部財產等情
      ，業據原告及被告癸○○、庚○○、丁○○、辛○○、壬○○、孫陳菊、李陳
      美英、秦陳雯瑛迭於本院審理時一致陳述無訛，互核無異，復據原告提出財政
      部台灣省北區國稅局八九遺免字第05150002號遺產稅逾核課期間案件同意移轉
      書內所載被繼承人陳泰之遺產明細表影本乙紙可資參照，堪信為真實。而被告
      己○○雖主張附表（三）所示不動產所有權應有部分，亦係被繼承人陳泰、陳
      許守所遺財產云云，然附表（三）所示不動產所有權應有部分，係被繼承人陳
      泰於七十七年一月二十七日以贈與原因移轉登記為原告所有等情，業據本院依
      職權向桃園縣蘆竹地政事務所調閱原告與訴外人陳泰於七十七年一月二十七日
      就附表（三）所示不動產辦理土地贈與之移轉登記資料後審認屬實，此外，被
      告己○○復未提出附表（三）所示不動產移轉登記係遭他人無權處分之積極事
      證供本院審酌，其空言指摘自屬無據，是以本件訴訟標的物範圍，仍應以附表
      （一）所示之不動產所有權應有部分為限。
（二）繼承人自繼承開始時，除本法另有規定外，承受被繼承人財產上之一切權利、
      義務。但權利、義務專屬於被繼承人本身者，不在此限。又同一順序之繼承人
      有數人時，按人數平均繼承。配偶有相互繼承遺產之權，其與民法第一千一百
      三十八條所定第一順序之繼承人同為繼承時，其應繼分與他繼承人平均。民法
      第一千一百四十八條、第一千一百四十一條、第一千一百四十四條第一款定有
      明文。本件被繼承人陳泰、陳許守係夫妻，兩造則係上開被繼承人之親子；而
      陳泰、陳許守先後於八十一年五月二十五日、八十四年十月十八日亡故；又陳
      許守死後所遺財產，除其前自陳泰所遺財產處所得之應繼分外，別無其他財產
      等情，已如前述，則參諸上開法文規定，附表（一）所示不動產應有部分，於
      陳泰死亡後，先由兩造及陳許守各按應繼分十一分之一公同共有，嗣因陳許守
      亡故發生再轉繼承情事，而由兩造各按應繼分十分之一維持公同共有，換言之
      ，兩造就附表（一）之潛在應有部分應如附表（二）所示。
（三）第按「公同共有之關係，自公同關係終止，或因公同共有物之讓與而消滅。」
      、「繼承人得隨時請求分割遺產，但法律另有規定或契約另有訂定者，不在此
      限。」，此為民法第八百三十條第一項及第一千一百六十四條所明定。查系爭
      附表（一）所示不動產所有權應有部分，既為兩造當事人因繼承而維持公同共
      有，且渠等之各潛在應有部分如前述，加之，兩造對系爭公同共有土地既未定
      有不可分割之特約，復無其他不能分割之情事。從而，本件系爭不動產既無不
      可分割之原因，原告起訴請求分割遺產，揆諸前揭法律規定，原告之請求於法
      並無未合，應予准許。
四、次按分割共有物之訴，應由法院斟酌當事人之聲明、共有物之使用現況、共有物
    之性質、經濟效用及全體共有人之利益等事項，依職權為適當之分配。經查：
  （一）原告主張將附表（一）土地所有權應有部分，由繼承人各按應繼分比例計算
        後如附表（二）所示應有部分為分割後，維持分別共有狀態，此為被告癸○○、庚○○、丁○○、辛○○、壬○○、孫陳菊、李陳美英、秦陳雯瑛所同
        意；而被告己○○則主張關於坐落桃園縣蘆竹鄉○○○○段山鼻子小段第三
        四之二六號、同段第三四之二八號及同段第三四之四十號土地應由被告己○○單獨持有，至於其餘土地部分，同意原告主張分配方式。
  （二）考諸被告己○○拒絕接受原告所提之分割方案緣由，不外係以坐落桃園縣蘆
        竹鄉○○○○段山鼻子小段第三四之二六號、同段第三四之二八號及同段第
        三四之四十號土地，因其上有祖宗之牌位，長期以來均由被告己○○奉祀，
        而主張應依民間習俗由其單獨持有云云，惟查：
      １桃園縣蘆竹鄉○○○○段山鼻子小段第三四之二六號土地，並非本件訴訟標
        的物之遺產範圍，被告己○○於本件訴訟程序中主張將上開土地分割為其單
        獨持有，顯有謬誤。
      ２本件被告己○○主張應依民間習俗將桃園縣蘆竹鄉○○○○段山鼻子小段第
        三四之二八號、同段第三四之四十號土地分割為其單獨持有云云，業為原告
        及其他被告堅詞否認在案，則其自應就此「民間習俗」之存在負擔舉證之責
        ，而其於本院言詞辯論終結前未提出任何積極事證以實其說，其空言主張自
        難採信；再者，民事，法律所未規定者，始依習慣決之，此為民法第一條所
        明定。縱認確有被告己○○所指陳之民間習俗存在，然同一順序之繼承人有
        數人時，應按人數平均繼承，已如前述，則上開民間習俗於本件亦無適用餘
        地。此外，被告己○○並未提出其他關於依原告所提分割方案予以分配結果
        ，將對其就系爭土地之利用、經濟價值等造成重大損害或不利益之情事。本
        院斟酌上開情事，認依原告所提之方案為分割，符合兩造當事人之利益，爰
        分割系爭土地如主文第一項所示。
五、末按不動產共有人之一人或數人訴請分割共有物，經法院判准為原物分割確定者
    ，當事人之任何一造均得依該確定判決單獨為全體共有人申請分割登記。毋待法
    院為判命對造協同辦理分割登記而後可（參看土地登記規則第二十七條第四款規
    定）。故共有人中之一人或數人訴請命對造協同辦理分割登記部分係欠缺權利保
    護要件，法院於判准為分割時，應將該部分之訴予以駁回。本件原告請求分割陳
    泰、陳許守之遺產，不動產部分縱經判決分割確定者，依上開規定及說明，兩造
    任一方均得依該確定判決單獨為全體共有人申請分割登記，倘原告訴請命被告協
    同辦理分割登記部分，均屬欠缺權利保護要件，不應准許，是原告請求被告應就
    分割結果協同原告辦理分割登記，為無理由，應予駁回。
六、關於訴訟費用負擔方面：
    敗訴人之行為，按當時之訴訟程度為伸張或防衛權利所必要者，因該行為所生之
    費用，法院得酌量情形命勝訴之當事人負擔其一部，民事訴訟法第八十一條第二
    款著有明文。又分割共有物之訴，核其性質，兩造本可互換地位，本件原告起訴
    雖於法有據，然被告之應訴乃法律規定所不得不然，本院斟酌兩造於訴訟程序進
    行中所互為之攻擊、防禦方式必要與否，爰依職權酌定如主文第三項所示之訴訟
    費用負擔。
據上論結，本件原告之訴為一部有理由，一部無理由，爰民事訴訟法七十九條但書，
判決如主文。
中      華      民      國    九十二    年      六      月      九      日
                                  臺灣桃園地方法院民事庭
~B法  官  石有為
右正本證明與原本無異。
如對本判決上訴，須於判決送達後二十日內向本院提出上訴狀。
中      華      民      國    九十二    年      六      月      九      日
~B書記官  陳美年


司法院資訊處製作；財團法人民間司法改革基金會備份。
